臺灣彰化地方法院刑事判決
109年度易字第501號
公  訴  人  臺灣彰化地方檢察署檢察官
被      告  蕭俊亮



            廖志彬



選任辯護人  曾澤宏律師
            王有民律師
上列被告等因恐嚇取財，經檢察官提起公訴（108年度選偵字第5
8號、第69號），本院判決如下：
    主    文
廖志彬無罪。
蕭俊亮公訴不受理。
    理    由
壹、公訴意旨略以：被告蕭俊亮為籌措其易科罰金之款項，自民
    國108年5月間起多次以30餘年前曾為遠雄企業集團處理土地
    問題為由，向遠雄企業集團之負責人趙藤雄索要佣金未果後
    ，竟意圖為自己不法之所有，基於恐嚇取財之犯意，先於同
    年8月5日起，單獨持送或傳真；嗣再於同年8月30日起至同
    年9月20日，由具有恐嚇取財犯意聯絡之被告廖志彬為之持
    送如附表二編號1至8所示內容之信函、字條至遠雄企業集團
    辦公大樓（下稱遠雄大樓），接續恐嚇遠雄建設事業股份有
    限公司法務室協理即被害人王偉程及遠雄企業集團總管理處
    公共事務室副總經理即被害人楊舜欽交付金錢；被告蕭俊亮
    另於同年9月6日某時，基於上開同一恐嚇取財之犯意，上網
    社群網站Facebook（下稱臉書），以「賀春風」之名，在被
    害人楊舜欽之臉書個人頁，留言「從副理短短時間升到副總
    你堪稱第一人，比王偉程協理還快，但亮董的錢事不處理，
    可能傷筋動骨」等語（如附表二編號9所示），恐嚇被害人
    楊舜欽交付金錢。惟被害人王偉程與楊舜欽見悉該等信件、
    字條與網站留言後，認為被告蕭俊亮所說佣金一事係屬無稽
    而不予理會，被告蕭俊亮、廖志彬乃未得財。因認被告2人
    共同涉犯刑法第346條第3項、第1項之恐嚇取財未遂罪嫌等
    語。
貳、無罪部分　　
一、公訴意旨認被告廖志彬涉犯上開罪嫌，係以下列證據為其依
    據：
  ㈠被告廖志彬於警詢及偵訊時之供述。
  ㈡同案被告蕭俊亮於警詢及偵訊時之供述。  
  ㈢證人即被害人王偉程於警詢及偵訊時之證述。 
  ㈣證人即被害人楊舜欽於警詢及偵訊時之證述。
  ㈤同案被告蕭俊亮親筆之恐嚇信函影本。
  ㈥「賀春風」恐嚇留言紀錄。
  ㈦本院108年度聲監字第631號、第632號、第633號通訊監察書
    暨各監察書之附表。
  ㈧同案被告蕭俊亮與被告廖志彬間行動電話通訊監察譯文。
  ㈨員警蒐證照片。
  ㈩同案被告蕭俊亮出具予被告廖志彬之授權書、文件及信函照
    片。
  同案被告蕭俊亮行動電話機之數位採證勘查報告。
  被告廖志彬行動電話機之數位採證勘查報告。
  本院108年度聲搜字第1030號搜索票影本。
  內政部警政署刑事警察局搜索暨扣押筆錄、扣押物品目錄表
    、扣押物品收據（受執行人：被告廖志彬）。
  內政部警政署刑事警察局搜索暨扣押筆錄、扣押物品目錄表 
    、扣押物品收據（受執行人：同案被告蕭俊亮）。
  扣案之同案被告蕭俊亮出具予被告廖志彬授權書、文件、信
    函；被告廖志彬之卷宗資料夾及行動電話機（門號：000000
    0000，序號：000000000000000）等。
  扣案之同案被告蕭俊亮恐嚇信函、傳真紀錄及行動電話機（
    門號：0000000000，序號：000000000000000/03、00000000
    0000000/03）等。　　
二、按犯罪事實應依證據認定之，無證據不得認定犯罪事實，又
    不能證明被告犯罪者，應諭知無罪之判決，刑事訴訟法第15
    4條第2項、第301條第1項分別定有明文。而認定不利於被告
    之事實，須依積極證據，苟積極之證據本身存有瑕疵而不足
    為不利於被告事實之認定，即應為有利於被告之認定，更不
    必有何有利之證據，而此用以證明犯罪事實之證據，猶須於
    通常一般人均不至於有所懷疑，堪予確信其已臻真實者，始
    得據以為有罪之認定，倘其證明尚未達到此一程度，而有合
    理性之懷疑存在，致使無從為有罪之認定，即應為無罪之判
    決。再檢察官就被告犯罪事實，應負舉證責任，並指出證明
    之方法。因此，檢察官對於起訴之犯罪事實，應負提出證據
    及說服之實質舉證責任。倘其所提出之證據，不足為被告有
    罪之積極證明，或其指出證明之方法，無從說服法院以形成
    被告有罪之心證，基於無罪推定之原則，自應為被告無罪判
    決之諭知。
三、經查：
　㈠經本院爭點整理後，檢察官對被告廖志彬及同案被告蕭俊亮
    起訴之內容，為附表二所示，不包括附表一（見本院卷第34
    5頁），此為審理範圍之認定，應先敘明。
　㈡又附表二內所示各內容，被告廖志彬僅承認其曾於108年9月2
    3日為同案被告蕭俊亮送一包密封之牛皮紙袋（下稱密封信
    函）至遠雄大樓；另於附表二編號8所示時間，依據同案被
    告蕭俊亮指示，書寫該內容之紙條後交給大樓人員，此外並
    無代同案被告蕭俊亮逐次遞送如附表二編號1至7所示各信件
    內容等之情形等語（見本院卷第404頁至第405頁）。就其所
    述內容，核與其於先前警偵中之陳述相符並未變更（見108
    年度選他字第23號偵卷【下稱選他卷】第525頁、第604頁；
    108年度選偵字第58號偵卷【下稱選58卷】第156頁、第158
    頁），可認非臨訟杜撰之言。而就此節並為檢察官所不爭執
    ，亦經到場之被害人等表明，上述附表二編號1至7所示各信
    件，確實是由同案被告蕭俊亮經由不詳之人或傳真之方式傳
    遞（見同上卷頁），因此難認與被告廖志彬有關，可以認定
    。
　㈢再關於附表二編號9部分，係由同案被告蕭俊亮自己在臉書上
    單獨所為，亦屬明確。　　　
　㈣而關於上述被告廖志彬自承於108年9月23日為同案被告蕭俊
    亮所送之一包密封信函，內容僅係單據等，核與附表二編號
    1至7所示各信件內容無涉，除經被告廖志彬主張外，亦經同
    案被告蕭俊亮於109年2月18日偵查中證述明確，其稱：廖志
    彬有幫我送一個商業往來收據及借據，不是什麼恐嚇信函等
    語明確（見選58卷第189頁）。
　㈤則綜合上述可知，被告廖志彬於本案起訴範圍內之客觀行為
    ，實質上僅有如附表二編號8所示，經同案被告蕭俊亮口述
    寫出之內容。經核該等內容「⒈王偉程交代總管理處會處理
    。⒉欠錢還錢。⒊叫警察或兄弟我老闆都應付你，十日之內我
    們會找楊副總」，其中⒈⒉部分俱核屬正常內容，全與恐嚇取
    財無涉，至於⒊之部分雖語氣稍帶威嚇，亦難認有表現出如
    何危害生命、身體、財產等具體情事可言，因此難認依此部
    分被告廖志彬有與同案被告蕭俊亮共同恐嚇或恐嚇取財之意
    思。
　㈥繼而應檢討者，縱依附表二其他編號所示內容，固然可認為
    同案被告蕭俊亮應確實有恐嚇取財之意思，因內已含「逼得
    非出手殺人」等恐會為戕害人之生命之行為，以該內容令人
    心生畏怖，而遂取財之目的。然就此等內容，被告廖志彬是
    否知悉並有犯意聯絡，仍應細予審究，自屬當然。同案被告
    蕭俊亮供稱被告廖志彬並不知情，已如前述，則經核檢察官
    舉出之卷內資料，可以看出同案被告蕭俊亮與被告廖志彬間
    曾有聯繫內容者，僅有如附表三、四所示。於附表三中，第
    2通至第5通之通訊監察譯文，均是同案被告蕭俊亮向被告廖
    志彬講述之內容，核其內容雖可看出同案被告蕭俊亮表示出
    意欲措辭強烈要向趙藤雄等索取金錢之意思，包括「170萬
    一毛不能少」、「財團及其他兄弟，怕我這樣的人，神出鬼
    沒隨時可讓他們死」、「我已有遠雄措辭強硬的文，等待反
    應」等，被告廖志彬也曾在第1通通訊監察譯文內表示「趙
    董他應該會付款、因為他知道你是怎樣的人、兄弟是不能開
    完笑的」等語，然因依前揭所述，被告廖志彬並未逐次在附
    表二編號1至7所示時間為同案被告蕭俊亮親送信函至遠雄大
    樓，即難跳躍推論被告廖志彬知悉附表二編號1至7所示各內
    容究竟是如何之恐嚇內容。蓋於此種涉及恐嚇之犯罪類型，
    其犯意聯絡之形成範圍可謂較窄，因為措辭嚴厲之方式非僅
    一端，亦非每種措辭嚴厲均會涉及「加害生命、生體、自由
    、名譽、財產」之事，例如，嚴厲措辭表示「我會把你告死
    」，雖然亦有強烈威嚇作用，但卻難以該當恐嚇之要件，是
    故，除非有證據足以證明，被告廖志彬已經知悉附表二編號
    1至7所示各信件之具體內容，例如同案被告蕭俊亮以證人身
    份證稱「我有將要脅迫某某某之具體內容告訴廖志彬」、「
    我在寫該具體內容時，廖志彬在場見聞」等，始能認為被告
    廖志彬就該等恐嚇情事，具有犯意之聯絡，否則，僅憑上開
    2人聯繫之內容，僅能證明被告廖志彬知悉同案被告蕭俊亮
    將以強烈措辭對趙藤雄等有所表示，至於強烈措辭有無涵攝
    恐嚇，即屬未可知，即不能以推論之方法認為被告廖志彬就
    此有犯意聯絡存在。
　㈦再申言之，依據上開等通訊內容，固然可以判斷，被告廖志
    彬雖然不能認定與同案被告蕭俊亮間具有恐嚇取財之犯意聯
    絡，已如前述，然若被告廖志彬是每次代送信函，則應可認
    為被告廖志彬至少知道所送信函內容恐係涉及不法，若此即
    有成立恐嚇取財之幫助犯之空間。此有如提供帳戶供詐欺集
    團取款之情形，若提供帳戶者，有證據可以證明其與集團成
    員具有詐欺之犯意聯絡，其身分即成為詐欺取財之共同正犯
    ，而非幫助犯。今因無證據可以認定提供帳戶者具有詐欺取
    財之共同犯意聯絡，乃退而依證據審認，提供帳戶者對於取
    得帳戶者，可能用來從事詐欺之取款所用，因而其提供帳戶
    之行為乃成為構成要件以外之幫助行為，從而論以詐欺取財
    之幫助犯，因而可知，幫助犯對於正犯之不法認識，與共同
    正犯之共同犯意聯絡，有其層次之差異存在，認定「不法認
    識」較寬，認定「犯意聯絡」較嚴。以本案言，因為從上開
    2人之聯繫內容，可知被告廖志彬至少知道，若同案被告蕭
    俊亮是每次都寫完恐嚇信後密封，請被告廖志彬代為送交遠
    雄大樓，雖然被告廖志彬不知道實際內容之措辭是否涉及恐
    嚇之高度，但可以認為其對此有恐涉及恐嚇之不法認識存在
    。但如上所述，在客觀行為上，被告廖志彬並未就附表二編
    號1至7所示時間次次代送信函至遠雄大樓，如此即無客觀之
    幫助行為可資論斷。而唯二之客觀行為，一次為108年9月23
    日代送之密封信函，其內並非恐嚇文件；同年9月24日之代
    筆，內容難認涉及恐嚇，則綜合上述，即難認定被告廖志彬
    有如起訴書所指之共同恐嚇取財未遂行為，亦難認為有幫助
    恐嚇取財未遂之行為。
四、綜上言之，本件就被告廖志彬被起訴部分，依據檢察官所舉
    出之證據以及爭點整理之結果，不能積極證明其與同案被告
    蕭俊亮間具有恐嚇取財之犯意聯絡，客觀行為上，亦不能退
    而認為其有幫助同案被告蕭俊亮恐嚇取財之行為，而均有合
    理可疑存在，依據前揭貳、二所示之法則，即應對其為無罪
    判決之諭知，以昭審慎。　　
參、公訴不受理部分
    按被告死亡者，應諭知不受理之判決，刑事訴訟法第303條
    第5款規定參照。經查被告蕭俊亮於本院審理中，已於110年
    11月19日死亡，此有其個人基本資料查詢結果在卷可稽（見
    本院卷第385頁），依據上開規定，自應對其為不受理判決
    之諭知。
據上論斷，應依刑事訴訟法第301條第1項、第303條第5款，判決
如主文。　　
本案經檢察官王元郁提起公訴，檢察官劉欣雅、鄭安宇到庭執行
職務。　　
中　　華　　民　　國　　110 　年　　12　　月　　23　　日
            刑事第三庭    審判長法官  廖健男
                          法      官  蘇品樺
                          法      官  林慧欣
以上正本證明與原本無異。
如不服本判決應於收受判決後20日內向本院提出上訴書狀，並應
敘述具體理由；其未敘述上訴理由者，應於上訴期間屆滿後20日
內向本院補提理由書（均須按他造當事人之人數附繕本）「切勿
逕送上級法院」。
告訴人或被害人對於判決如有不服具備理由請求檢察官上訴者，
其上訴期間之計算係以檢察官收受判決正本之日期為準。
中　　華　　民　　國　　110 　年　　12　　月　　23　　日
                          書  記  官  謝儀潔

附表一：（民國／新臺幣）
編號 信函、字條 所署時間 信函、字條之內容 行為人 所為行為 出處 1 108年8月5日 趙董事長：鑒核 很久沒有提筆了，102年棄黑從商開設華昌建設等4家公司，玩了4年還倒閉收場，如今回彰化縣社頭鄉與本人大哥蕭俊彥分祖產，約可拿到二千萬（400坪賣1億2千萬），但約一個月才能拿到。然本人因多條妨害自由罰金待繳，可否懇請趙董商借15萬元，借款期限一個月內歸還，唯本人華昌、長弓、萬宝、萬事達等公司票已退，如需要本人可開本票為証。 借款與帳款不同，您可以借本人，算是人情，也可不借，因為沒義務幫忙？本人仍然感激前幾年您資助本人很多，謝謝您。 祝您官司順利、健康愉快。 0000-000-000 愚弟俊亮呈 108.8.5 108年8月5日起被告蕭俊亮單獨持送、傳真 選他卷第671頁  108年8月5日 王協理：偉程哥玉展 由於土地買賣竟煩雜事多，買主是先鋒材料科技老闆陳勝彬，我不知啥米信託付款是啥碗糕？後來我大哥請蕭景田來向我解釋，我才稍懂辦好約15-20號間會匯入我戶頭二千萬，故30號沒送錢去還您，非常抱歉。錢進來我立即親自送現金去還您。另外我97年間開討債公司所犯8條妨害自由已定案，2年10個的罰金，法院同意我分期付款三個付一次15萬元。我不好再向您開口，您也是領薪水，要養家活口，欠您的款項15-20號間會送去還您。我寫一封信給趙董，向他借款15萬元，還款日期一個月？老趙借不借就看他心情？既是借就要還，如何還我文中有敘。 祝商祺 弟俊亮呈 108.8.5　  選他卷第675頁 2 108年9月2日 第一封： 致遠雄建設法務室及總管理處 有關本人要求支付佣金尾款理由有三： ⒈當初趙藤雄透過美國友人林榮吉當面請託：取回八億保証支票，逼沈慶京退出合夥，均如期完成。 ⒉趙藤雄委由公司經理二洛與楊德昀協商佣金及支付，本人均未知及不在現場，況且楊德昀並非受託人，據二洛、楊德昀表示趙藤雄給兄弟們禮數，那與本人自然無關。 ⒊本人受託既完成，又因案服刑回來，追討承諾300萬佣金，有何不當？諸多証人未死可証。 於法、於理、於情，有何違背良心之處? 趙藤雄為何官司越來越多？其罪在幕僚都歸類為腦震盪的豬，不能為主出謀劃策，承擔責任?（王偉程除外），此信既給上述二  第二封： 另敘楊德昀之回應 ⒈至於差額向楊德昀追討，與本人無關且不在場。 ⒉本人連絡楊德昀、楊告之：黃勝雄交付佣金1200萬係給兄弟之佣金。 蕭俊亮董事長是趙藤雄美國友人林榮吉與趙藤雄共同請託，另行給付之300萬佣金承諾，自該由趙董履行給付。 楊德昀⇒0000-000-000。 蕭俊亮 一0八、九、二日  第三封： 有關趙藤雄該付佣金表 ⒈80萬⇒現金→王協理 ⒉50萬⇒以退票折抵 計已付130萬 實際應付300萬元，尚差170萬元 數字如有誤差歡迎指正  ⒉至於前貴公司經理黃勝雄持1200萬給付楊德昀2案，與本人無關，貴公司可由法務室依法提告。 ⒊本人係由趙藤雄美國友人帶領去前遠東建設公司和平西路，辦公司與趙藤雄見面，當面接受請託。（美國友人林榮吉） 蕭俊亮 108、九、二  選他卷第575至第579頁 

附表二：（起訴書所載內容）（民國／新臺幣）
編號 信函、字條 所署時間 信函、字條之內容（節錄相關文字） 行為人 所為行為 出處 1 108年9月4日 欠帳還錢，本人也一樣，我與弟兄們已無法等趙藤雄爽不爽、趙文嘉懂不懂？我只能堵人，堵到誰倒楣？170萬換本人1條命，我認為值得，也許我還賺到？…欠我錢不還就該死，而且死有餘辜？中午12點前沒回應，如何處理本人佣金尾款問題等同挑戰本人的能力？ 我內心只有張獻忠的七殺碑。 起訴書蓋稱係108年8月30 日至9月20日由被告廖志彬為同案被告蕭俊亮持送；然經本院爭點整理，被告廖志彬僅於108年9月23日代送1包密封信函，另依同案被告蕭俊亮敘述寫下編號8之文字轉交；再者編號9為同案被告蕭俊亮單獨行為。 選他卷 第649頁 2 108年9月4日 （樓下櫃台告知以後本人來不能換卡） 相信是29林姓櫃台老小姐交待，即日起被我們碰到就打一頓。  選他卷 第651頁 3 108年9月9日 萬華弟兄勸我冷靜思考，做下去就回不了頭了？煩轉告趙藤雄董事長，剩170萬佣金，把零去掉，17萬元簽字結清此案糾紛。  選他卷 第663頁 4 108年9月11日 總管理處高層閣下…委派門人前來催討昔日佣金尾款170萬（已付130萬王偉程協理有舊帳可知）…經傳佣金尾款帳已奉交⇒總管理處負責？…門人送件公共事務室並無錯誤…170萬去零字付，以17萬草草結束清償簽字結案？中秋佳節將至，兄弟們望梅止渴在急，尚請主事者見文即復。  選他卷 第665頁 5 108年9月16日 總管理處的人，以為本人就文字討討帳這點本事?…任何人欠錢都需要還，包括本人在內，不還不處理，看你能奈我何，這樣的人沒有存在社會的必要…我從不跟死人談判?貴公司也一樣，兄弟看多了都麻木。  選他卷 第913頁 6 108年9月20日 如果趙藤雄佣金不談，可否轉告他商借20萬元，日期90天歸還，愚弟已被錢逼得快起殺心？錢會逼死人，也會逼得非出手殺人。  選他卷 第915頁 7 108年9月20日 魚與熊掌不可能兼得，既能賴帳，又可快活？話說多了眾人以為本人在弘法？ 故陳誠副總統講過一句話：調皮搗蛋的人有之，真不要命的倒沒見過？170萬佣金尾款已沒啥重要，留著公祭。  選他卷 第667頁 8 108年9月24日 ⒈王偉程交代總管理處會處理。 ⒉欠錢還錢。 ⒊叫警察或兄弟我老闆都應付你，十日之內我們會找楊副總。  選他卷 第917頁 9 108年9月6日 從副理短短時間升到副總你堪稱第一人，比王偉程協理還快，但亮董的錢事不處理，可能傷筋動骨。 108年9月6日被告蕭俊亮在臉書以「賀春風」之名在被害人楊舜欽個人頁面留言 選他卷 第918頁